【裁判字號】    98,台上,761
【裁判日期】    980430
【裁判案由】    分配表異議之訴
【裁判全文】
最高法院民事判決              九十八年度台上字第七六一號
上  訴  人  甲○○
訴訟代理人  施中川律師
            許雅婷律師
被 上訴 人  國泰世華商業銀行股份有限公司
法定代理人  乙○○
上列當事人間分配表異議之訴事件，上訴人對於中華民國九十七
年十二月二日台灣高等法院第二審判決（九十七年度上字第八一
四號），提起上訴，本院判決如下：
    主  文
原判決廢棄，發回台灣高等法院。
    理  由
本件上訴人主張：訴外人陳坤蘭於民國八十五年五月十一日以其
所有坐落台北市○○段○○段九之六地號土地應有部分一萬分之
二二四及門牌編號台北市○○○路二四四巷一七號五樓建物（下
稱系爭不動產），設定本金最高限額新台幣（下同）六百六十萬
元之抵押權（下稱系爭抵押權）予被上訴人。嗣陳坤蘭於八十六
年九月四日擔任訴外人強登投資股份有限公司（下稱強登公司）
之連帶保證人向被上訴人借款二千萬元。迨九十年五月十六日，
陳坤蘭又以伊為連帶保證人，向被上訴人借款五百五十萬元，該
筆借款尚積欠二百五十五萬元本息違約金未清償。陳坤蘭於九十
年九月二十日將系爭不動產移轉登記於伊。嗣台灣台北地方法院
（下稱執行法院）九十六年度執字第六四二二三號給付票款強制
執行事件，拍賣系爭不動產，執行所得金額經執行法院於九十七
年五月五日製作如原判決附表所示之分配表（下稱系爭分配表）
。伊於同年月九日向執行法院聲明異議。伊所有系爭不動產遭拍
賣後，就所得價金二千五百萬元分配於陳坤蘭對被上訴人所負債
務，即相當於伊為陳坤蘭對被上訴人所負擔之二宗同種類債務為
清償，應由伊依民法第三百二十一條規定為清償抵充之指定等情
。爰依強制執行法第四十一條之規定，求為系爭分配表次序五之
分配金額應改為二百六十七萬八千四百二十九元；次序六之分配
金額應改為三百九十二萬一千五百七十一元；次序八應予剔除，
不得列入分配；次序十二分配金額應改為五百二十五萬四千八百
九十一元之判決（被上訴人逾此之訴，業經第一審判決其敗訴確
定）。
被上訴人則以：上訴人對伊僅負擔一宗債務，應無民法第三百二
十一條規定之適用。縱認上訴人享有該項權利，但上訴人原即為
陳坤蘭向伊借款五百五十萬元之連帶債務人，其無償繼受系爭不
動產，卻能指定抵充順序，減損陳坤蘭之清償能力及債權得受清
償金額，違反民法第一百四十八條規定，自不能准許等語，資為
抗辯。
原審維持第一審所為上訴人敗訴之判決，駁回其上訴，無非以：
陳坤蘭於八十五年五月十一日以系爭不動產設定本金六百六十萬
元之抵押權予被上訴人，嗣分別在八十六年間擔任強登公司之連
帶保證人向被上訴人借款二千萬元（下稱第一筆債務）；九十年
間以上訴人為連帶保證人，向被上訴人借款五百五十萬元（下稱
第二筆債務）。陳坤蘭於九十年九月二十日將系爭不動產移轉登
記予上訴人。系爭不動產經訴外人陳永祚聲請強制執行，於九十
六年一月八日拍定，得款二千五百萬元，被上訴人就系爭二筆債
權參與分配。執行法院以上開二筆債權均為第一順位之系爭抵押
權所擔保之債權，而予比例分配之事實，為兩造所不爭執。系爭
不動產所設定之第一順位抵押權存續期間，陳坤蘭與被上訴人間
有前揭二筆債務存在，應為系爭抵押權所擔保之債權，執行法院
依民法第八百七十四條規定，按債權額比例分配之，於法並無不
合。系爭抵押權所擔保效力所及之第一筆債務，於系爭不動產移
轉予上訴人後，上訴人並未承擔該筆債務，上訴人即非第一筆債
務之債務人。是上訴人與被上訴人間僅有一筆債務存在，核與「
對於一人負擔數宗債務」之要件不符，自無民法第三百二十一條
規定之適用。上訴人主張先抵充陳坤蘭之第二筆債務，餘款部分
再抵充陳坤蘭之第一筆債務，自無可採。從而，上訴人本於強制
執行法第四十一條之規定，請求更正系爭分配表，為無理由等詞
，為其判斷之基礎。
按對於一人負擔數宗債務而其給付之種類相同者，如清償人所提
出之給付，不足清償全部債額時，由清償人於清償時，指定其應
抵充之債務，民法第三百二十一條定有明文。又債之清償，得由
第三人為之，就債之履行有利害關係者為清償，債權人不得拒絕
；擔保物之第三取得人為就債之履行有利害關係之第三人，自亦
得為債務人清償，此觀同法第三百十一條、第三百十二條之規定
亦明。因此，債務人對於同一債權人負擔數宗債務，而由第三人
為之清償，倘第三人提出之給付不足清償全部債務時，該第三人
自得於清償時，指定其應抵充之債務。此與民法第八百七十四條
規定「抵押物賣得之價金，除法律另有規定外，按各抵押權成立
之次序分配之。其次序相同者，依債權額比例分配之」，係屬二
事。本件債務人陳坤蘭與被上訴人間有系爭二筆債務存在，而陳
坤蘭復於九十年間將系爭不動產移轉登記予上訴人，系爭不動產
於九十六年經強制執行拍定，被上訴人就系爭二筆債權參與分配
，為原審所認定之事實。則上訴人為抵押物之第三取得人，系爭
不動產經拍賣，賣得之價金供債務人陳坤蘭積欠被上訴人之二筆
債務清償，此與就債之履行有利害關係之第三人，為債務人清償
之情形似屬無異，上訴人似無不得行使民法第三百二十一條抵充
權之理。原審見未及此，遽謂上訴人與被上訴人間僅有一筆債務
存在，核與「對於一人負擔數宗債務」之要件不符，自無民法第
三百二十一條規定之適用云云，而為上訴人不利之論斷，自有可
議。上訴論旨，指摘原判決不當，求予廢棄，非無理由。
據上論結，本件上訴為有理由。依民事訴訟法第四百七十七條第
一項、第四百七十八條第二項，判決如主文。
中    華    民    國  九十八  年    四    月   三十   日
                      最高法院民事第六庭
                          審判長法官  朱  建  男
                                法官  顏  南  全
                                法官  林  大  洋
                                法官  沈  方  維
                                法官  王  仁  貴
      本件正本證明與原本無異
                                      書  記  官
中    華    民    國  九十八  年    五    月   十二   日
                                                      v


司法院資訊處製作；財團法人民間司法改革基金會備份。
